ACORDAO-COMPLETO-2369430

ACÓRDÃO 1723/2020 ATA 5/2020 - PRIMEIRA CÂMARA

VISTOS, relatados e discutidos estes autos em que se apreciam recursos de reconsideração interpostos por Clidenor Simões Plácido Filho e Carlos Jansen Mota Sousa, ex-prefeitos de Sítio Novo/MA, contra o Acórdão 8609/2018-TCU-Primeira Câmara, por meio do qual o Tribunal julgou irregulares suas contas, imputou-lhes débito e aplicou-lhes multa,
ACORDAM os Ministros do Tribunal de Contas da União, reunidos em Sessão da Primeira Câmara, diante das razões expostas pelo Relator, em:
9.1. com fundamento no arts. 32, inciso I, e 33 da Lei 8.443/1992, conhecer e negar provimento aos presentes recursos de reconsideração, mantendo-se inalterado o Acórdão 8609/2018-TCU-Primeira Câmara;
9.2. dar ciência deste acórdão aos recorrentes.

Recurso de reconsideração interposto contra acórdão que julgou irregulares as contas dos recorrentes, imputando-lhes débito e aplicando-lhes multa, em razão da inexecução parcial de convênio firmado com a Funasa para a execução de sistema de esgotamento sanitário.

Primeira Câmara

Município de Sítio Novo/MA.

3. Recorrentes: Carlos Jansen Mota Sousa (XXX.415.692-XX); Clidenor Simões Plácido Filho (XXX.589.553-XX).

13.1. Ministros presentes: Benjamin Zymler (na Presidência), Bruno Dantas (Relator) e Vital do Rêgo.
13.2. Ministro-Substituto convocado: André Luís de Carvalho.
13.3. Ministros-Substitutos presentes: Augusto Sherman Cavalcanti e Weder de Oliveira.

ACORDAO-COMPLETO-2434731

Acórdão de Relação 11381/2020 - Primeira Câmara

Acórdão de Relação

ACORDAO-COMPLETO-2416639

Acórdão de Relação 7154/2020 - Primeira Câmara

BRUNO DANTAS

Ministro Walton Alencar Rodrigues.

Cuidam os autos de recursos de reconsideração interpostos por Clidenor Simões Plácido Filho (peça 42) e Carlos Jansen Mota Sousa (peça 43) , ex-prefeitos de Sítio Novo/MA, contra o Acórdão 8609/2018-TCU-Primeira Câmara, que julgou irregulares suas contas e imputou-lhes débito e multa.
A tomada de contas especial que deu origem a estes autos foi instaurada pela Fundação Nacional de Saúde (Funasa) em razão da inexecução parcial do Convênio 344/2003 (Siafi 490140) , cujo objeto era a execução de sistema de esgotamento sanitário no município de Sítio Novo/MA.
A deliberação recorrida, de relatoria do Ministro Walton Alencar Rodrigues, apresentou o seguinte teor:
"9.1. considerar revéis Carlos Jansen Mota Sousa e a empresa Maxplan Incorporações e Construções Ltda., nos termos do art. 12, § 3º, da Lei 8.443/92;
9.2. rejeitar as alegações de defesa apresentadas por Clidenor Simões Plácido Filho;
9.3. com fundamento nos arts. 1º, I, 16, III, c, c/c os arts. 19 e 23, III, da Lei 8.443/1992, e com os arts. 1º, I, 209, III, 210 e 214, III, do Regimento Interno do TCU, julgar irregulares as contas de Clidenor Simões Plácido Filho, de Carlos Jansen Mota Sousa e da empresa Maxplan Incorporações e Construções Ltda.;
9.4. condenar Clidenor Simões Plácido Filho e a empresa Maxplan Incorporações e Construções Ltda. ao pagamento das quantias a seguir especificadas, com a fixação do prazo de quinze dias, a contar das notificações, para comprovarem, perante o Tribunal (art. 214, inciso III, alínea 'a', do Regimento Interno) , o recolhimento da dívida à Fundação Nacional de Saúde, atualizada monetariamente e acrescida dos juros de mora, calculados a partir das datas discriminadas, até a data do recolhimento, na forma prevista na legislação em vigor:
	Data Ocorrência
	Valor Histórico (R$) 

	11/01/2008
	367,82

	13/12/2007
	11.702,95

	20/11/2007
	464,99

	26/10/2007
	30.534,91

	20/09/2007
	24.153,52

	09/08/2007
	20.007,81

9.5. condenar Clidenor Simões Plácido Filho ao pagamento das quantias a seguir especificadas, com a fixação do prazo de quinze dias, a contar das notificações, para comprovar, perante o Tribunal (art. 214, inciso III, alínea 'a', do Regimento Interno) , o recolhimento da dívida à Fundação Nacional de Saúde, atualizada monetariamente e acrescida dos juros de mora, calculados a partir das datas discriminadas, até a data do recolhimento, na forma prevista na legislação em vigor:
	Data Ocorrência
	Valor Histórico (R$) 

	09/08/2007
	27.072,59

	04/07/2007
	53.585,28

	11/04/2007
	55.610,00

9.6. condenar Carlos Jansen Mota Sousa e a empresa Maxplan Incorporações e Construções Ltda. ao pagamento de R$ 23.414,07 (vinte e três mil, quatrocentos e catorze reais e sete centavos) , com a fixação do prazo de quinze dias, a contar das notificações, para comprovarem, perante o Tribunal (art. 214, inciso III, alínea 'a', do Regimento Interno) , o recolhimento da dívida à Fundação Nacional de Saúde, atualizada monetariamente e acrescida dos juros de mora, calculados a partir 08/06/2011, até a data do recolhimento, na forma prevista na legislação em vigor;
9.7. condenar Carlos Jansen Mota Sousa ao pagamento de R$ 36.575,86 (trinta e seis mil quinhentos e setenta e cinco reais e oitenta e seis centavos) , com a fixação do prazo de quinze dias, a contar das notificações, para comprovar, perante o Tribunal (art. 214, inciso III, alínea 'a', do Regimento Interno) , o recolhimento da dívida à Fundação Nacional de Saúde, atualizada monetariamente e acrescida dos juros de mora, calculados a partir 08/06/2011, até a data do recolhimento, na forma prevista na legislação em vigor;
9.8. aplicar a Clidenor Simões Plácido Filho, Carlos Jansen Mota Sousa e à empresa Maxplan Incorporações e Construções Ltda., individualmente, a multa prevista no art. 57 da Lei 8.443/1992 c/c o art. 267 do Regimento Interno, nos valores especificados a seguir, com a fixação do prazo de quinze dias, a contar das notificações, para comprovarem perante o Tribunal (art. 214, inciso III, alínea 'a', do Regimento Interno) , o recolhimento da dívida ao Tesouro Nacional, atualizada monetariamente desde a data do presente acórdão até a dos efetivos recolhimentos, se forem pagas após o vencimento, na forma da legislação em vigor:
9.8.1. Clidenor Simões Plácido Filho, no valor de R$ 330.000,00 (trezentos e trinta mil reais) ;
9.8.2. Carlos Jansen Mota Sousa, no valor de R$ 40.000,00 (quarenta mil reais) ; e
9.8.3. Maxplan Incorporações e Construções Ltda., no valor de R$ 90.000,00 (noventa mil reais) ;
9.9. autorizar, desde logo, nos termos do art. 28, II, da Lei 8.443/1992, a cobrança judicial da dívida, caso não atendida a notificação;
9.10. encaminhar cópia da presente deliberação ao Procurador-Chefe da Procuradoria da República no Estado do Maranhão, nos termos do § 3º do art. 16 da Lei 8.443/1992 c/c o § 7º do art. 209 do Regimento Interno do TCU, para adoção das medidas que entender cabíveis."
Admitido o processamento do recurso, porquanto preenchidos os requisitos previstos no art. 33 da Lei 8.443/1992, conferi efeito suspensivo aos itens 9.3, 9.4, 9.5, 9.6, 9.7, 9.8, 9.8.1, 9.8.2 e 9.9 do acórdão recorrido em relação aos recorrentes (peça 50) .
Instruído o presente feito, faço reproduzir, com os ajustes que julgo pertinentes, o exame técnico e o encaminhamento oferecidos pela Secretaria de Recursos deste Tribunal (peça 63) , que contou com a anuência do corpo diretivo da unidade (peças 64-65) e do Ministério Público junto ao TCU (peça 66) :
"HISTÓRICO
2. Trata-se de tomada de contas especial instaurada pela Superintendência da Fundação Nacional de Saúde no Estado do Maranhão em desfavor de Clidenor Simões Plácido Filho (gestão 2001-2008) e Carlos Jansen Mota Sousa (gestão 2009-2012) , ex-Prefeitos Municipais de Sítio Novo/MA, e da Empresa Maxplan Incorporações e Construções Ltda., em razão da não aprovação da prestação de contas decorrente da não execução de acordo com os objetivos pactuados do objeto do Convênio 344/2003 (SIAFI 490140) , celebrado com o Município de Sítio Novo/MA (peça 1, p. 30-48) , tendo por objeto a execução do Sistema de Esgotamento Sanitário e valor repassado pela União de R$ 300.000,00 (peça 1, p. 54) .
2.1. Nos termos dos pareceres juntados aos autos na fase interna da presente tomada de contas especial (peça 1) , foi constatada a execução parcial do objeto conveniado, contudo essa parcela executada não trouxe qualquer benefício à população, motivo pelo qual foi requerida a devolução integral dos valores repassados descontado o montante de R$ 16.510.20, devolvidos aos cofres públicos federais pelo segundo prefeito.
2.2. No âmbito desta Corte, tendo em vista que a empresa contratada para a execução do objeto conveniado recebeu por serviços não prestados, ela e os ex-gestores foram devidamente citados por meio dos ofícios acostados às peças 9-11, tendo em vista os valores recebidos em cada gestão, da seguinte forma:
a) o primeiro prefeito, Clidenor Simões Plácido Filho, a ressarcir aos cofres da Fundação Nacional de Saúde o montante de R$ 136.267,87 e, em solidariedade com a empresa Maxplan Incorporações e Construções Ltda., a quantia de R$ 87.232,00, em valores históricos;
b) o segundo prefeito, Carlos Jansen Mota Sousa, a ressarcir o montante, em valores históricos, de R$ 36.575,86, mais a quantia de R$ 23.414,07 em solidariedade com a empresa Maxplan Incorporações e Construções Ltda.;
c) a empresa Maxplan Incorporações e Construções Ltda., a ressarcir, em solidariedade com os ex-prefeitos, os valores acima descritos, recebidos por serviços não efetivamente prestados.
2.3. Recebidos os ofícios e apresentadas as alegações de defesa, à exceção da relativa ao então Prefeito Carlos Jansen Mota Sousa que, apesar de ter solicitado e ser concedido pelo Tribunal prorrogação de prazo, permaneceu inerte, a Unidade Técnica e o Ministério Público/TCU, em pareceres uniformes, recomendaram a rejeição das defesas e o julgamento pela irregularidade das contas de todos os citados, com imputação de débito e aplicação de multa (peças 29 e 31) .
2.4. O Tribunal, por meio de sua Primeira Câmara, acatou integralmente os pareceres e prolatou o acórdão ora recorrido.
EXAME DE ADMISSIBILIDADE
3. Reiteram-se os exames preliminares de admissibilidade (peças 46 e 47) , ratificados à peça 50 pelo relator, Exmo. Ministro Bruno Dantas, que concluiu pelo conhecimento dos recursos, eis que preenchidos os requisitos processuais aplicáveis à espécie, suspendendo-se os efeitos dos itens 9.3, 9.4, 9.5, 9.8, 9.8.1 e 9.9 em relação a Clidenor Simões Plácido Filho e dos itens 9.3, 9.6, 9.7, 9.8, 9.8.2 e 9.9 em relação a Carlos Jansen Mota Sousa, todos do Acórdão 8609/2018-TCU-Primeira Câmara, estendendo o efeito suspensivo aos responsáveis condenados em solidariedade.
EXAME TÉCNICO
4. Delimitação dos recursos.
4.1. Constitui objeto do recurso examinar as seguintes questões:
a) se houve cerceamento ao direito de defesa;
b) se a multa aplicada pelo Tribunal é desproporcional;
c) se houve dano ao erário; e
d) se o então prefeito é responsável pelo débito oriundo da inexecução parcial da obra.
5. Cerceamento ao direito de defesa.
5.1. Argumenta o primeiro recorrente, Clidenor Simões Plácido Filho, que não há comprovação nos autos da exata quantia que a ele foi atribuída como débito, eis que esta Corte indeferiu o pedido realizado na fase processual anterior de que nova vistoria in loco fosse realizada pela entidade repassadora dos recursos com acompanhamento de um assistente técnico da defesa.
Análise
5.2. Não há razões para se acatar o pedido recursal. Em se tratando da aplicação de recursos públicos incumbe ao gestor a comprovação de que foram corretamente empregados e que, no caso de transferência de recursos via convênio, comprove que os objetivos da avença foram alcançados. A teor do que dispõe o art. 70, parágrafo único, da Constituição Federal, c/c art. 93 do Decreto-lei 200/1967 e art. 66 do Decreto 93.872/1986, compete ao gestor comprovar a boa e regular aplicação dos recursos públicos.
5.3. Ademais, e ainda por força das citadas normas constitucional e legais, há na jurisprudência desta Corte o entendimento pacífico de que não cabe a este Tribunal realizar diligência para a obtenção das provas aptas a comprovar a regularidade no manuseio dos recursos (Acórdão 8560/2012-TCU-Segunda Câmara, Relator o E. Ministro José Jorge, 1.599/2007-TCU-Plenário, Relator o E. Ministro Ubiratan Aguiar, e 1.098/2008-TCU-2ª Câmara, Relator o E. Ministro Benjamin Zymler) .
6. Proporcionalidade da multa.
6.1. Alega Clidenor Simões P. Filho que a multa imposta pelo Tribunal, no valor de R$ 300.000,00, ofende o princípio da proporcionalidade, citando, em seu favor, o Acórdão 4325/2018-TCU-Segunda Câmara.
Análise
6.2. Incorreta a alegação. Nos termos do art. 57 da Lei 8.443/1992, havendo condenação em débito, poderá ser aplicada multa de até 100% do valor atualizado do dano causado ao erário. No presente caso o débito atualizado na data do julgamento perfazia o montante de R$ 676.211,00, de modo que o valor de R$ 300.000,00 não seria ilegal ou desproporcional, eis que a própria Lei Orgânica desta Corte definiu a proporcionalidade do valor da multa ao estabelecer seu percentual máximo.
6.3. Quanto ao precedente citado pelo recorrente, necessário esclarecer que não há correlação fática entre a irregularidade dele constante e a apurada nos presentes autos. Naquele julgado esta Corte admitiu a redução da multa em razão do seguinte fundamento:
'9. A multa aplicada ao embargante foi de 21,83% do valor do débito atualizado na data do acórdão condenatório, patamar deveras superior ao atribuído pelo Tribunal em casos análogos (inexecução do objeto em virtude de transferência de recursos para contas bancárias de titularidade do município convenente) .'
6.4. No presente caso o débito decorre de inexecução parcial e imprestabilidade do montante executado, não havendo como se aplicar o entendimento do citado acórdão ao presente caso concreto.
7. Inexistência do dano.
7.1. Argumenta Clidenor Filho que não há que se falar em dano ao erário, eis que as contas foram prestadas na forma definida em lei, havendo, apenas, meros erros formais. Cita julgados oriundos do Poder Judiciário que entendem amparar sua pretensão.
Análise
7.2. Novamente o recorrente não traz elementos capazes de alterar o acórdão vergastado. Ocorre que a prestação de contas por ele apresentada, somada às vistorias realizadas pela entidade concedente, evidenciaram a imprestabilidade dos gastos havidos com os recursos públicos federais repassados, o que fundamenta a imputação de débito e a aplicação da multa ora contestados.
7.3. Esclareça-se que a falha formal citada pelo recorrente, citada no Parecer Financeiro 033/2014 da Funasa (invalidade do despacho de adjudicação por falta de assinatura dos membros da comissão de licitação; inexistência de assinatura de servidor ou comissão designada pela autoridade competente da convenente no Termo de Aceitação Definitiva da obra) , não tiveram qualquer repercussão nos presentes autos.
7.4. Contudo, a não comprovação da execução integral do objeto pactuado, constatada nos presentes autos, não é tida como falha formal e, portanto, é fundamento justo e suficiente para a condenação recorrida.
7.5. Quanto aos julgados trazidos pelo recorrente, novamente cabe informar que não se adequam ao presente caso concreto, pois não se trata neste processo de improbidade administrativa, matéria estranha às competências deste Tribunal.
8. Inexecução da obra.
8.1. Alega o segundo recorrente, Carlos Jansen Mota Sousa, que realizou os pagamentos à empresa então contratada para a execução dos serviços e que esta, de má-fé, não executou a obra, motivo pelo qual não há que se falar em responsabilidade atribuível a si.
8.2. Conclui com o seguinte questionamento: 'Diante de tais assertivas, como responsabilizar o ora Recorrido, enquanto gestor do município, pela má-fé praticada pela empresa que não cumpriu com o pactuado mesmo tendo recebido pela suposta prestação de serviços?'
Análise
8.3. A resposta ao questionamento é simples: negligência. O gestor, ao lidar com recursos públicos, deve se cercar de todas as cautelas possíveis acerca da preservação do interesse público, o que, por si só, demandaria atitude completamente diferente do recorrente, ou seja, realizar os pagamentos somente após a execução dos serviços.
8.4. Não bastasse isso, incorreu o recorrente em ilegalidade ao desrespeitar os preceitos estabelecidos na Lei 4.320/1967, nos seguintes pontos:
'Art. 62. O pagamento da despesa só será efetuado quando ordenado após sua regular liquidação.
Art. 63. A liquidação da despesa consiste na verificação do direito adquirido pelo credor tendo por base os títulos e documentos comprobatórios do respectivo crédito.
 (...) 
§ 2º A liquidação da despesa por fornecimentos feitos ou serviços prestados terá por base:
 (...) 
III - os comprovantes da entrega de material ou da prestação efetiva do serviço.'
8.5. Dessa forma, justamente por ter realizado os pagamentos sem que os serviços tivessem sido efetivamente prestados, o que o recorrente, além de não questionar, afirma ter feito em suas razões recursais, foi o mesmo corretamente responsabilizado pelo dano ao erário apurado nos presentes autos.
CONCLUSÃO
9. Da análise anterior conclui-se que:
a) não caracteriza cerceamento ao direito de defesa o fato de este Tribunal ter indeferido pedido de produção de provas solicitado pelo recorrente;
b) a multa aplicada pelo Tribunal é proporcional;
c) restou devidamente comprovado o dano ao erário; e
d) o então prefeito é responsável pelo débito oriundo da inexecução parcial da obra.
9.1. Dessa foram, deve ser negado provimento aos recursos de reconsideração interpostos e mantido, em seus exatos termos, o Acórdão 8609/2018-TCU-Primeira Câmara.
PROPOSTA DE ENCAMINHAMENTO
10. Ante o exposto, submete-se à consideração superior a presente análise dos recursos de reconsideração interpostos por Clidenor Simões Plácido Filho e Carlos Jansen Mota Sousa contra o Acórdão 8609/2018-TCU-Primeira Câmara, propondo-se, com fundamento nos arts. 32, inciso I, e 33, da Lei 8.443/1992:
a) conhecer dos recursos e, no mérito, negar-lhes provimento;
b)  comunicar o teor da decisão que vier a ser proferida aos recorrentes e aos demais interessados."
É o relatório.

8.1. Amadeus Pereira da Silva (4.408/OAB-MA) e outros, representando Clidenor Simões Plácido Filho.  
8.2. Priscila Ferraz Martins (10.531/OAB-MA) e outros, representando Carlos Jansen Mota Sousa.

Procurador Júlio Marcelo de Oliveira.

CONVÊNIO. EXECUÇÃO PARCIAL DO SISTEMA DE ESGOTAMENTO SANITÁRIO. SITUAÇÃO DE INUTILIDADE DO QUE FOI CONSTRUÍDO FRENTE AO COMPROMETIMENTO TOTAL DA FUNCIONALIDADE DO OBJETO DO CONVÊNIO. CONTAS IRREGULARES. DÉBITO E MULTA. RECURSO DE RECONSIDERAÇÃO. ALEGAÇÕES DE CERCEAMENTO AO DIREITO DE DEFESA; DE DESPROPORCIONALIDADE DA MULTA APLICADA; DE INEXISTÊNCIA DE DANO AO ERÁRIO; E DE AUSÊNCIA DE RESPONSABILIDADE PELA INEXECUÇÃO PARCIAL DAS OBRAS. IMPROCEDÊNCIA DOS ARGUMENTOS RECURSAIS. CONHECIMENTO E NEGATIVA DE PROVIMENTO.

TOMADA DE CONTAS ESPECIAL (TCE)

Secretaria de Recursos (Serur); Secretaria de Controle Externo de Tomada de Contas Especial (SecexTCE).

Em julgamento, recursos de reconsideração interpostos por Clidenor Simões Plácido Filho e Carlos Jansen Mota Sousa, ex-prefeitos de Sítio Novo/MA, contra o Acórdão 8609/2018-TCU-Primeira Câmara, por meio do qual o Tribunal julgou irregulares suas contas, imputou-lhes débito e aplicou-lhes multa.
A condenação dos recorrentes deu-se em razão da inexecução parcial do objeto do Convênio 344/2003, que visava a implantação de sistema de esgotamento sanitário no município, e que contou com o repasse de recursos federais no montante de R$ 300 mil. A vistoria realizada pela concedente atestou que apenas 61% da obra havia sido executada, porém essa parcela não apresentava funcionalidade. Dessa forma, concluiu-se pela necessidade de ressarcimento integral dos recursos federais repassados. 
Nesta oportunidade, Clidenor Simões Plácido Filho alega que: i) não teria havido distinção do percentual da obra realizada durante seu mandato e de seu sucessor; ii) teria havido cerceamento ao direito de defesa; iii) a multa aplicada pelo Tribunal teria sido desproporcional; e iv) não teria havido dano ao erário, mas apenas falhas formais. Por sua vez, Carlos Jansen Mota Sousa argumenta que a responsabilidade pela inexecução da obra deveria ser atribuída apenas à empresa contratada.
Após examinar as razões recursais, a Secretaria de Recursos concluiu que não foram trazidos elementos suficientes para alterar a deliberação recorrida, razão pela qual, com a concordância do Ministério Público junto ao TCU, propõe o conhecimento e o não provimento dos apelos recursais.
Preliminarmente, ratifico o despacho exarado no sentido de que os presente recursos merecem ser conhecidos, porquanto preenchem os requisitos de admissibilidade previstos nos arts. 32, inciso I, e 33 da Lei 8.443/1992.
Quanto ao mérito, concordo com a análise empreendida pela secretaria especializada, transcrita no relatório precedente, a qual enfrentou e afastou os argumentos apresentados pelos recorrentes, razão pela qual incorporo seus fundamentos às minhas razões de decidir, sem prejuízo das seguintes considerações.
O convênio em questão teve vigência de 22/12/2003 a 12/7/2011, durante a gestão dos dois ex-prefeitos ora recorrentes, Clidenor Simões Plácido Filho (gestão 2001-2008) e Carlos Jansen Mota Sousa (gestão 2009-2012) . Por meio da relação de pagamentos destinados à empresa contratada (peça 1, p. 122-126) , é possível verificar que durante o mandato do primeiro prefeito foram realizados doze pagamentos, totalizando R$ 223.499,87, e o último pagamento, no valor de R$ 59.989,93, foi realizado pelo prefeito sucessor, na data de 8/6/2011.
A vistoria realizada pela Funasa em 9/12/2009 (peça 1, p. 114) já havia identificado o atraso na execução da obra, tendo sido atestada a execução parcial de 61% do objeto do convênio, correspondente ao montante de R$ 186.732,40. Dessa forma, considerando que à época dessa vistoria os valores pagos à empresa já somavam mais de R$ 223 mil, o descompasso entre a execução física e a financeira da obra já era existente, o que culminaria, ao final da vigência do convênio, com a sua inexecução parcial. Sendo assim, fica caracterizada a responsabilidade do primeiro prefeito, Clidenor Simões Plácido Filho, pelo não atingimento dos objetivos do convênio.
O mesmo ocorre quanto ao prefeito sucessor, Carlos Jansen Mota Sousa, que realizou mais um pagamento à empresa executora e atestou o recebimento definitivo da obra (peça 1, p. 138) , mesmo não tendo havido qualquer execução adicional, conforme vistoria realizada pela Funasa em 13/11/2014 (peça 1, p. 193-195) .
Assim, quanto ao argumento de que não teria havido distinção do percentual da obra realizada em cada um dos mandatos dos gestores, observa-se que ambos concorreram para a sua total falta de funcionalidade, a resultar em imputação de débito no valor integral dos recursos repassados pelo convênio, sendo, portanto, indiferente a apuração do grau de execução da obra. Ademais, importa frisar que a responsabilização de cada prefeito decorre do nexo de causalidade entre o dano e a conduta que lhe foi atribuída, de modo que o débito individual refere-se aos valores pagos em cada gestão.
Também não merece acolhida a alegação de cerceamento ao direito de defesa em razão do indeferimento do pedido de realização de nova vistoria técnica, visto que incumbe ao gestor comprovar a boa e regular aplicação dos recursos públicos. A observância do devido processo legal e seus consectários lógicos, ampla defesa e contraditório, exige, na sua acepção formal, respeito às garantias processuais e às demais normas procedimentais do processo, as quais são previamente estabelecidas em lei. No caso do controle externo, tais procedimentos são disciplinados pela Lei 8.443/1992, a qual não estabelece ao Tribunal o dever jurídico de determinar a realização de vistoria para a obtenção de provas.
No que concerne ao valor da multa aplicada, verifico que correspondeu a cerca de 44% do débito atualizado, ao passo que o art. 57 da Lei 8.443/1992 permite a aplicação de multa de até 100% do valor atualizado do dano causado ao Erário. Sendo assim, julgo que o recorrente não trouxe elementos capazes de questionar a proporcionalidade da multa a ele cominada.
No mais, reitero minha concordância com a análise realizada pela Serur, de forma que, ante a ausência de elementos capazes de alterar o juízo anteriormente formulado, não é possível reformar o julgado, como pretendem os recorrentes.
Feitas essas considerações, entendo que os presentes recursos devem ser conhecidos e rejeitados, mantendo-se inalterada a deliberação ora combatida.
Ante o exposto, voto por que o Tribunal adote o Acórdão que ora submeto à deliberação deste Colegiado.
TCU, Sala das Sessões Ministro Luciano Brandão Alves de Souza, em 3 de março de 2020.
Ministro BRUNO DANTAS 
Relator